# 丧失控制权的股权转让

提问人：ying0518 时间：2011-06-30 10:15:02
母公司A转让其持有的子公司B51%股权中的12%给联营企业C，A公司对B公司由控制变为重大影响 1 、母公司层面，应当确认对B公司股权转让收益，在联营企业C的权益法核算时是否作为顺流交易抵消部分投资收益？ 2 、合并报表层面，按照解释第 4 号相关规定，按转让价款及剩余股权的公允价值确认51%的转让收益，再按39%的公允价值保留对B公司长期投资余额，此时，是否需重新考虑对联营企业C的权益法核算时作为顺流交易需抵消的投资收益？

回答人：chenyiwei
回复 ying0518 的帖子
1 、母公司层面：是。母公司层面对此问题的处理更多地类似于一项普通的单项资产的处置。 2 、合并报表层面：首先，母公司保留的 39 ％剩余股权按处置日公允价值重新计量，并按解释 4 号第四条的规定计算处置损益。同时，考虑到受让方系母公司的联营企业，所以在合并报表层面需体现出“借：投资收益——股权投资处置损益（B），贷：长期股权投资——C”的影响效果，该笔分录的涉及金额＝（被处置的B公司 12 ％股权于处置日的公允价值－被处置的 12 ％股权于处置日的原账面价值+/-被处置的 12 ％股权于处置日的其他综合收益影响（如有））*A公司对C公司的持股比例。因此该金额与单体层面的内部交易未实现损益的按比例抵销金额很可能是不同的。
由于该项交易不涉及同一控制下的企业合并，所以你在“沙发”中补充的信息对会计处理方法没有影响。

回答人：chenyiwei
回复 ying0518 的帖子
根据你在“板凳”中的回复，“A公司和C公司上面有一个集团，集团控制A公司并参股C公司
”，则说明A和C并不在同一控制下（集团公司不能控制C）。即使C在受让 22 ％股权之后能够控制B，似乎也是非同一控制下合并的可能性更大？ 如果是非同一控制下企业合并，则对于C而言，其个别报表和合并报表均按解释 4 号第三条关于分步购买实现非同一控制下合并的原则处理。母公司对C进行权益法核算时，对于所出售的 10 ％股权的处置损益按顺销交易原则予以按比例抵销，但对于合并报表层面将剩余 39 ％股权采用处置日公允价值重新计量导致的增值收益不能抵销，因为站在集团公司合并报表的立场，实际上就是处置了所持B公司的 22 ％股权导致丧失控制权，对剩余的 39 ％股权应按公允价值重新计量，但对于 22 ％股权的处置收益，在集团合并报表层面是按比例（集团公司及其各子公司在联营企业C中所占的合计股权比例）抵销的，只确认对应于C的其他股东的部分。

回答人：chenyiwei
回复 ying0518 的帖子
如果集团公司也能控制C，则C是集团的子公司，而不是联营企业，集团对C不应采用权益法核算。
复杂的处理问题应当都是在A的合并报表层面。A对C采用权益法核算，但C因为作为同一控制下企业合并而按照权益性交易的原则处理，因此A在对C作权益法核算之前，需要先对C的报表进行一定的调整，视同C是通过非同一控制下企业合并取得B的控制权的，按非同一控制下合并的口径进行调整后，A才能对C进行权益法核算。这时对于顺流交易导致的处置损益抵销和剩余股权按公允价值重新计量的问题的处理，和解释 4 号所指的非同一控制下的一般情况是一致的。 关于上述“视角差异”问题，是由实体理论的影响导致的，本版面上对此问题已有很多讨论。 剩余股权按公允价值重新计量，是基于丧失控制权从A的角度是一项导致跨越会计处理界线的重大经济事项。你可以看一下关于解释 4 号的一些培训材料。

回答人：chenyiwei
回复 ying0518 的帖子
按照现行准则下权益法核算中的一般原则，我理解A的个别报表和合并报表层面对C的权益法核算中均需作出这样的调整。相关的最根本的理论依据还是实体理论的要求，即不同层面的会计主体由于其空间范围不同，各该会计主体的权益持有者的范围界定不同，对同一交易或事项的“视角”不同导致的差异。

提问人：飘雪～ 时间：2011-11-04 10:38:36
回复 chenyiwei 的帖子
请教陈版，对于您说的A对C进行权益法核算时，要对C的个别报表进行调整，视同C同一控制下合并B为非同一控制合并，能不能麻烦提供一些这方面的资料（或给一些本论坛的链接，搜索不到）。不是很理解。
另外如果要对B进行非统一控制合并调整，是不是对于这种交易，要事先对B公司进行评估。在调整C的报表时，要按照B的公允价值调整长投、商誉并调整权益性交易的资本公积，并按照B的各项资产负债的公允价值对C的后续报表进行持续计算？以后每年都要进行调整？

回答人：chenyiwei
你搜索一下本论坛上 2009 年左右对“复星医药”案例的讨论。对于你的第二个问题，应可以这样理解。

提问人：飘雪～ 时间：2011-11-04 11:34:23
回复 chenyiwei 的帖子
陈版，可以这样理解吗？在本例中，由于C公司的各种股权关系，导致C对B的合并这件事按照了权益性交易处理，及C的视角是承认了B的账面价值；但是对A来说，A只是权益法核算，A的视角是它自己拥有的权益的真实价值是多少（对B公司部分是按照公允的真实价值算），A才不管B怎么核算，所以要将A对B的这次合并按照购买法调整（还原AB合体的公允价值）。请陈版指正理解不到位之处，感谢！！

回答人：chenyiwei
基本上可以这样理解。另外一项考虑是：C公司的其他股东，在A的合并报表层面上并不是A合并集团的权益持有者，所以对A而言不是权益性交易。

提问人：呼叫帮助 时间：2018-04-21 17:45:00
陈版，您的回复时间较长，现在是否还有效执行？

回答人：chenyiwei
这一点没有变化，仍然有效。

提问人：a8730760 时间：2018-06-01 12:35:37
陈总：A为上市公司，B持股A30%为大股东实际控制人，C持股A26%为二股东，A发行股份购买C的控制的100%的子公司，购买完成后，B持股A33%变成实际控制人。本次交易不构成重大资产重组。 陈总这个算反向购买吗？理由是什么？请陈总帮忙看看。

回答人：chenyiwei
也可能属于反向购买。因为与收购资产同时发生了上市公司控制权转移，且法律上被收购方的控制人变为交易后上市公司的控制人。
特别是，如果C取得A26%股权的交易与该交易存在关联，或标的资产规模大，则可能性更大。